【裁判字號】    89,保險,3
【裁判日期】    890315
【裁判案由】    返還補償金
【裁判全文】
臺灣高雄地方法院民事判決  八十九年度保險字第三號
    原      告  財團法人汽車交通事故特別補償基金
    法定代理人  戊○○
    訴訟代理人  甲○○
    複代  理人  乙○○
    被      告  丁○○
                丙○○
                            居.
右當事人間返還補償金事件，本院判決如左：
    主    文
被告應給付原告新台幣拾陸萬元及其中丁○○部分自八十八年十月三日起、丙○○
部分自八十八年十月六起，均至清償日止，按週年利率百分之五計算之利息。
原告其餘之訴駁回。
訴訟費用由被告負擔十分之三，其餘由原告負擔。
本判決第一項於原告以新台幣壹拾貳萬元供擔保後得假執行。
原告其餘假執行之聲請駁回。
    事    實
甲、原告方面：
一、聲明：求為判決（一）被告二人應給付原告新台幣（下同）一百二十萬元，及自
    支付命令送達翌日起至清償日止，按週年利率百分之五計算之利息。（二）願供
    擔保請准宣告假執行。
二、陳述：
（一）被告丙○○於八十八年二月一日下午二時駕駛被告丁○○所有YL－０七九二號
      自用小客車，行經高雄市○○○路自強三路五十二號時，與訴外人張花敏駕駛
      之輕型機車發生碰撞，張花敏因而人車倒地經送醫不治死亡。
（二）按強制汽車責任保險法第五條規定「因汽車交通事故致受害人體傷、殘廢或死
      亡者，加害人不論有無過失，在相當於本法規定之保險金額範圍內，受害人均
      得請求保險賠償給付。」．根據財政部台財保字第八六二四０二六四二號令之
      強制汽車責任保險給付標準第六條規定「受害人因汽車交通事故所致他人死亡
      者，其死亡給付為每一人新台幣一百二十萬元。」。惟經查證系爭肇事車輛未
      依強制汽車責任保險法規定投保本保險，依同法第三十八條第一項第二款規定
      「汽車交通事故發生時，受害人或其繼承人因列情事之一，未能依本法規定向
      保險人請求給付保險金者，得在相當於本法規定久保金額範圍內，向特別補償
      金請求補償．．．．二、肇事汽車非被保險汽車者。」，原告依上開規定已委
      由中央產物保險股份有限公司代付補償金一百二十萬元予受害人之繼承人。
（三）同法第三十九條第二項規定「．．．特別補償金於補償額範圍內，得直接向加
      害人或汽車所有人求償。」被告丁○○為系爭肇事車輛之所有人，未依法規定
      投保險制汽車責任保險、被告丙○○駕駛未投保強制汽車責任保險汽車而肇事
      ，依法自應返還補償金一百二十萬元。
（四）原告對刑事卷內之鑑定意見書並無意見，然因汽車強制責任險係採無過失責任
      主義，理論上肇事者亦應負無過失責任。並陳明願供擔保請准宣告假執行。
三、證據：提出高雄市政府警察局交通大隊道路交通事故證明書、財團法人汽車交通
    事故特別補償金申請書及理賠書、切結書、受害人追償理算書、委託書、收據暨
    代位求償同意書、相驗屍體證明書等為證。
乙、被告方面：
一、聲明：均稱求為判決駁回原告之訴。
二、陳述：
（一）被告丁○○方面：系爭小客車之保險確已過期而未續保，然肇事時並非由其駕
      駛，其僅係將系爭肇事小客車借予丙○○使用，自不應由其負賠償責任。
（二）被告丙○○方面：對刑事案件之鑑定意見書無意見，惟被告已與張花敏家屬協
      調中僅條件尚未談妥，實不應即請求特別補償基金賠償，況本件應依過失比例
      負賠償責任。
三、證據：被告二人均未提出任何書面證據。
丙、本院依職權調閱八十八年交易字第六七三號過失致死刑事卷。
      理    由
一、本件原告主張被告丁○○將其所有牌照號碼YL－０七九二號自用小客車借予被告
    丙○○，由丙○○駕駛前揭自用小客車於八十八年二月一日十四時許沿高雄市○
    ○○路由東往西方向行駛，途經該路與靠近自強路口處時，因丙○○疏未注意在
    市區行駛時速不得超過四十公里限制之規定而超速行駛，而撞及駕駛牌照號碼0
    00－0000號輕型機車，亦在同路行駛欲穿越馬路並無機車駕駛執照且亦疏
    未注意變換車道應注意安全距離規定之訴外人張花敏，致張花敏因而人倒地，經
    送醫不治死亡，因被告丁○○就系爭車輛未投保強制汽車責任保險，原告乃依強
    制汽車責任保險法第三十八條第一項第二款規定給付被害人張花敏之繼承人補償
    金計一百二十萬元，為此依強制汽車責任保險法第三十九條第二項規定，請求被
    告二人返還補償金。
二、被告丁○○以其僅係將車借予被告丙○○，本件肇事與其並無關連，不應由其負
    賠償責任；被告丙○○則以本件肇事訴外人張花敏亦有責任，應依過失比例負賠
    償責任；各等語資為抗辯。
三、原告主張被告丙○○於八十八年二月一日十時許，駕駛牌照號碼YL－０七九二號
    自用小客車，沿高雄市○○○路由東往西方向行駛，途經該路與靠近自強路口處
    時，不慎撞及駕駛牌照號碼000－0000號輕型機車，亦在同路行駛欲穿越
    馬路之訴外人張花敏，致張花敏因而人倒地，經送醫不治死亡、被告丁○○為系
    爭車輛所有人並將車借予被告丙○○駕駛、系爭車輛並未投保強制汽車責任險、
    原告已依特別補償基金相關規定給付被害人張花敏之被繼承人補償金一百二十萬
    元等事實，業據提出高雄市政府警察局交通大隊道路交通事故證明書、財團法人
    汽車交通事故特別補償金申請書及理賠書、切結書、受害人追償理算書、委託書
    、收據暨代位求償同意書、相驗屍體證明書等為證，且為被告二人所不爭執，自
    應認為真實。
四、按「汽車交通事故發生時，受害人或其繼承人因肇事汽車非被保險汽車者，未能
    依本法規定向保險人請求給付保險金者，得在相當於本法規定之保險金額範圍內
    ，向特別補償基金請求補償。」「特別補償基金於補償金額範圍內，得直接向加
    害人或汽車所有人求償。」強制汽車責任保險法第三十八條第一項第二款，第三
    十九條第二項定有明文。又按「受害人因汽車交通事故所致死亡者，其死亡給付
    為每一人新台幣一百二十萬元。」亦為強制汽車責任保險給付標準第六條明文規
    定。本件被告丁○○因就其所有系爭車輛未投保強制汽車責任險，經原告依上揭
    規定，依死亡給付每人一百二十萬元，原告既係依前揭法令而給付補償金；從而
    ，原告轉而向被告丁○○、丙○○二人求償，揆諸強制汽車責任保險法第三十九
    條第二項規定，自無不合。
五、被告丁○○雖辯以其係將車借予丙○○使用，不應負損害賠償責任等語。惟按「
    汽車所有人應依本法規定投保險強制汽車責任保險」「為使汽車交通事故之受害
    人均能依本法規定獲得基本保障，應設置汽車交通事故特別補償基金」，強制汽
    車責任保險法第四條前段、第三十六條第一項分別定有明文，查本法立法政策在
    於所有汽車應全面投保，且為一責任保險性質，主要目的在於使汽車交通事故之
    受害人能獲得基本保障，凡未能依本法規定自保險人請求保險金者，如應投保車
    輛未投保或保險契約已屆期未再續保，導致受害人無法求償時，均能透過基金之
    補償而獲得保障；是被告丁○○既為系爭車輛所有人，因其疏未投保導致被害人
    無法獲得理賠，而由原告先為補償，被告丁○○自應依本法第三十九條第二項規
    定負償還責任甚明。而被告丙○○就其因肇事而應負賠償責任之事實亦不爭執，
    是原告請求被告丁○○、丙○○二人給付原告支出之補償金，依法洵屬有據。
六、惟被告丙○○另以本件訴外人張花敏就損害之發生既與有過失，則法院應審酌原
    告過失比例等語。按損害之發生或擴大，被害人與有過失者，法院得減輕賠償金
    額或免除之，民法第二百十七條第一項規定甚明。按汽車迴車前，應暫停並顯示
    左轉燈光或手勢，看清無來往車輛，並注意行人通過，始得迴轉，道路交通安全
    規則第一百零六條第五款定有明文；又在快慢車道間變換車道時，應注意安全距
    離；機器腳踏車在已劃分快慢車道之道路，重型機器腳踏車依標誌或標線之規定
    行駛，無標誌標線者，得在快慢車道行駛。但在快車道行駛時，除左轉彎外，應
    行駛於最外側車道；而行車速度在市區道路，時速不得超過四十公里；同規則第
    九十七條第五款及第九十九條第一項第二款、第九十三條第一項第一款分別定有
    明文；本件肇事依本院八十八年度交易字第六七三號刑事相關卷附道路交通事故
    調查報告表及照片所示，肇事地點係在高雄市苓雅區○○○路靠近自強路口處，
    而肇事路段係劃分有快慢車道之道路，被告丙○○駕駛之車輛後方於車禍發生遺
    留有十二點六公尺之剎車痕，又小客車撞擊部位在前方靠中間部位之車頂蓋及保
    險桿處，訴外人張花敏之機車撞擊後倒在對向車道距離八點八公尺處，距小客車
    三點三公尺之對向車道上有血跡及張花敏之安全帽掉落等情以觀，本件被告丙○
    ○駕駛汽車確違反於市區行駛時速不得超過四十公里之規定，而張花敏擬穿越對
    向車道疏未注意暫停並顯示左轉燈光燈或手勢，即冒然變換至快車道並未注意保
    持安全距離；是被告丙○○應注意行駛市區道路不得超過時速四十公里之規定，
    而依當時情形能注意且無不能注意之情事，竟疏未注意；而訴外人張花敏騎乘機
    車應注意迴車應暫停或變換車道應注意安全距離之相關規定，依當時情形亦無不
    能注意之情事，竟仍冒然穿越變換車道，本件張花敏就車禍之發生，應為肇事主
    因，被告丙○○則為肇事次因，高雄市政府建設局車輛行車事故鑑定委員會八十
    八年一月二十日高鑑字第八九０一００八號鑑定意見書亦同此認定。本院參諸丙
    ○○與張花敏之過失情節，並參考上揭鑑定意見書，認訴外人張花敏就本件肇事
    事故之發生，其過失程度為百分之七十、被告丙○○之過失程度則為百分之三十
    。
七、綜上所述，原告依強制汽車責任保險法第三十九條第二項之規定，請求系爭車輛
    所有人及加害人即被告二人就原告已給付受害人張花敏之繼承人一百二十萬元應
    負償還之責，本無不合，惟本件訴外人張花敏就肇事之發生既應負百分之七十過
    失責任，而原告雖基於強制汽車責任保險法第三十九條第二項規定求償，然此一
    求償權應認係損害賠償請求權之法定移轉，自應適用與有過失之規定予以減輕被
    告二人之責任；是原告得請求被告二人應負擔之補償金，自僅以丙○○應負之損
    害賠償責任範圍內（即百分之三十之過失比例）為限，即三十六萬元為適當。從
    而，原告請求被告二人給付補償金在三十六萬元之範圍內，及自支付命令狀繕本
    送達被告二人翌日起（丁○○部分於八十八年十月二日送達、丙○○部分於八十
    八年十月五日送達），即丁○○部分自八十八年十月三日起、丙○○部分自八十
    八年十月六起，均至清償日止，按週年利率百分之五計算之法定遲延利息，洵屬
    正當，應予准許；至逾此範圍之請求，即屬依法無據，應予駁回。
六、原告陳明願供擔保，聲請宣告假執行，經核就其勝訴部分並無不合，爰酌定相當
    擔保金額准許之；至原告敗訴部分，其假執行聲請即失所依附，應併予駁回。
據上論結；本件原告之訴為一部有理由、一部無理由，依民事訴訟法第七十九條但書
、第八十五條第一項前段、第三百九十條第二項，判決如主文。
中      華      民      國    八十九    年      三      月    十五      日
                              臺灣高雄地方法院民事第一庭
~B法      官  林玉心
右為正本係照原本作成。
如不服本判決，應於送達後廿日內，向本院提出上訴狀並表明上訴理由，如於本判決
宣示後送達前提起上訴者，應於判決送達後十日內補提上訴理由書（須附繕本）。
中      華      民      國    八十九    年      三      月    十五      日
~B法院書記官  鄭裕一


司法院資訊處製作；財團法人民間司法改革基金會備份。
